臺灣屏東地方法院民事判決　　　　　　 109年度簡上字第62號
上　訴　人　潘盒飲　
訴訟代理人　陳世明律師
　　　　　　梁家豪律師
被　上訴人　潘銘信(即公號潘生承當訴訟人)

訴訟代理人　曾子嘉律師
當事人間拆除地上物返還土地事件，本院於民國110 年9 月15日
言詞辯論終結，判決如下：
    主  文
上訴駁回。
第二審訴訟費用由上訴人負擔。
    事實及理由
壹、程序部分：
    被上訴人潘銘信於原審起訴請求上訴人潘盒飲、被告潘文吉
     (下稱潘文吉) 2 人，應共同將原判決附圖所示1068( 1)面
    積18.55 平方公尺之鐵皮棚架拆除並返還占用之土地。嗣原
    審判決上訴人潘盒飲敗訴；惟就潘文吉部分，則駁回被上訴
    起訴，理由略以，系爭鐵皮棚架尚非潘文吉所搭設，潘文吉
    並非事實上處分權人等語( 原判決理由欄第三、㈤段參照)
    ；從而本件訴訟標的並非於共同訴訟之各人必須合一確定者
    ，即無民事訴訟法第56條第1 項第1 款適用，則本件既僅據
    上訴人潘盒飲1 人提起上訴，上訴效力自不及於潘文吉。
貳、實體部分：
一、被上訴人於原審起訴主張：
    屏東縣○○鄉○○段0000地號土地（重測前為屏東縣○○鄉
    ○○段00000 地號，下稱系爭土地）為伊於109 年1 月2 日
    向祭祀公業公號潘生購得，並已移轉所有權登記與伊，系爭
    土地現況為柏油道路，僅供毗鄰之同段1077地號等土地所有
    權人對外聯絡通行使用，又同段1077地號土地（重測前為屏
    東縣○○鄉○○段000000地號，下稱1077地號土地) 其上坐
    落有屏東縣○○鄉○○段000 ○號建物乙棟（重測前為萬巒
    鄉赤山段332 建號，門牌號碼屏東縣○○鄉○○路0000號，
    下稱系爭建物），土地及房屋均經上訴人於104 年12月3 日
    藉拍賣程序取得所有權，嗣並交由潘文吉居住。詎系爭建物
    之鐵皮棚架( 下稱系爭鐵皮棚架) 無權占用伊所有之系爭土
    地如判決附圖所示編號1068⑴面積18.55 平方公尺之土地，
    為此依民法第767 條第1 項規定提起本件訴訟等語。並於原
    審聲明：上訴人及潘文吉應將系爭土地上如附圖所示編號10
    68⑴面積18.55 平方公尺之鐵皮棚架拆除，並將上開土地騰
    空返還予被上訴人。
二、上訴人、潘文吉於原審則答辯以：
    被上訴人所述之系爭鐵皮棚架原非渠2 人起造，系爭鐵皮棚
    架於渠2 人係經拍賣程序而取得系爭房屋所有權時即已存在
    ，且為拍賣建物之一部，既係經法院拍賣程序而取得所有權
    ，被上訴人自無權請求伊拆除等語。並於原審聲明：被上訴
    人之訴駁回。
三、原審判決被上訴人除「潘文吉非鐵皮棚架之事實上處分權人
    ，無權拆除」部分敗訴外，餘均勝訴，並命上訴人應將系爭
    土地上如原判決附圖所示編號1068⑴之系爭鐵皮棚架拆除，
    並將土地騰空返還予被上訴人。上訴人不服而提起本件上訴
    ，除引用前開陳述外，並補充陳述略以：系爭建物及其坐落
    之1077地號土地係因拍賣程序而由上訴人取得所有權，且系
    爭鐵皮棚架當時因具一定之經濟價值而經登載於拍賣公告上
    ，而系爭建物及1077地號土地原為祭祀公業公號潘生所有，
    由此可見該土地及房屋( 含系爭鐵皮棚架) 於104 年拍賣時
    ，與系爭土地原均屬同一所有權人即公號潘生所有，依民法
    第425 條之1 規定，伊經拍賣而取得房、地所有權後，與公
    號潘生間自就系爭鐵皮棚架所占用之系爭土地範圍，在系爭
    鐵皮棚架得使用之期限內推定有租賃關係存在，嗣公號潘生
    雖又於109 年間將系爭土地出售予被上訴人並移轉所有權，
    然依上開民法規定意旨，上開租賃契約仍存在於伊與系爭土
    地後手即被上訴人之間，則伊占用如附圖所示1068⑴部分土
    地乃本於法定租賃關係，並非無權占用；況依本件二審所調
    得之系爭建物之使用執照、建築執照及地籍圖( 本院卷第16
    7 頁) 所示，系爭建物於77年間起造時，圖示內容即已含有
    重測前系爭土地之地號399-5 於其上，可證系爭鐵皮棚架占
    用之系爭土地範圍，於建造當時已取得系爭土地原始所有權
    人同意，則被上訴人輾轉繼受系爭土地所有權，自應繼受上
    揭法律關係而不得對伊主張所有物返還請求權等語。並聲明
    ：㈠原判決不利於上訴人部分廢棄。㈡前項廢棄部分，被上
    訴人於第一審之訴駁回。被上訴人則以：系爭建物於起造時
    ，1077土地及系爭建物均為訴外人潘聖輝所有，嗣系爭土地
    、1077土地於88年間，因派下員爭議經判決回復為公號潘生
    所有確定，惟此時系爭建物( 含系爭鐵皮棚架) 仍為訴外人
    潘聖輝所有，公號潘生從未取得系爭建物( 含系爭鐵皮棚架
    ) 所有權，嗣系爭建物及1077地號土地固於104 年間由上訴
    人經拍賣程序而取得所有權，惟上訴人依此取得者僅為1077
    地號土地及系爭建物，並不包含系爭土地在內，則本件自無
    民法第425 條之1 適用餘地，況上訴人自始未能舉證系爭鐵
    皮棚架占用系爭土地係經土地所有權人同意，而依系爭建物
    78年間建築起造資料所示，亦不足推論系爭鐵皮棚架建造之
    時業獲系爭土地前手所有權人同意之事實，被上訴人請求返
    還遭占用之系爭土地，自屬有據。並聲明：上訴駁回。
四、經查，系爭土地原為訴外人潘枝來所有，於88年間經判決確
    定回復所有權登記為公號潘生所有，嗣於109 年經買賣而移
    轉登記所有權人為被上訴人；系爭土地毗鄰之1077地號土地
    原為訴外人潘聖輝所有，訴外人潘聖輝於78年間於其上起造
    系爭建物並於79年6 月19日辦理第一次保存登記而為房屋所
    有權人，嗣1077地號土地於88年間亦經判決回復所有權登記
    為公號潘生所有，系爭房屋及1077地號土地後於104 年12月
    25日經上訴人拍定而取得所有權；系爭鐵皮棚架係經延伸系
    爭建物北側外緣牆壁而向北延伸，並占用系爭土地如原判決
    附圖所示暫編地號1068( 1)土地範圍，占用面積實測為18.5
    5 平方公尺，系爭鐵皮棚架係何時建造無從證明，惟於系爭
    房屋104 年間拍賣時已存在，並經登記為法院點交範圍內建
    物附屬部分等節，除為兩造不爭執外，並有卷附系爭土地、
    1077地號土地及系爭建物地籍圖( 原審卷第6 頁) 、土地及
    建物登記第一類謄本( 原審卷第162 、179 頁) 、歷次異動
    索引( 本院卷第91至127 頁) 、現場照片( 原審卷第34至51
    頁、76至77頁) 、本院104 年度司執字第2132號案件所附10
    77地號土地、系爭建物不動產權利移轉證書影本( 原審卷第
    64頁) 及系爭建物使用執照卷宗影本( 本院卷第137 至175
    頁) 等可佐，亦經原審法院會同屏東縣潮州地政事務所前往
    系爭土地現址勘驗而製有勘驗筆錄( 原審卷第61頁) 及複丈
    成果圖( 原審卷第66頁) 乙紙等附卷可按，再經本院依職權
    調閱系爭建物及1077地號土地拍賣之本院104 年度司執字第
    2132號案卷核實，上情信屬實在。從而本件爭點即為：本件
    是否有民法第425 條第1 項之適用？上訴人主張所有之系爭
    鐵皮棚架為有權占用系爭土地如原判決附圖所示範圍，是否
    可採？
五、本院之判斷：
 (一) 系爭鐵皮棚架並非民法第425 條之1 規定之「房屋」，自
      無該條適用餘地：
      首按民法第425 條之1 前段固規定，土地及其土地上之房
      屋同屬一人所有，而僅將土地或僅將房屋所有權讓與他人
      ，或將土地及房屋同時或先後讓與相異之人時，土地受讓
      人或房屋受讓人與讓與人間或房屋受讓人與土地受讓人間
      ，推定在房屋得使用期限內，有租賃關係。惟由該條文立
      法意旨揭示：「僅將土地或僅將房屋所有權讓與他人，或
      將土地及房屋同時或先後讓與相異之人時，實務上見解，
      除有特別約定外，應推斷土地受讓人默許房屋受讓人繼續
      使用土地，但應支付相當代價，故其法律關係之性質，當
      屬租賃」等語，及最高法院48年台上字第1457號判例要旨
      闡述：「土地與房屋為各別之不動產，各得單獨為交易之
      標的，且房屋性質上不能與土地使用權分離而存在，亦即
      使用房屋必須使用該房屋之基地」之法理以觀，足見上揭
      規定之本旨在於「房屋所有權與基地利用權一體化」之體
      現，保護房屋既得之使用權，並透過該規定推定租賃關係
      存在，以調和土地、建物不同所有人間權益，庶符社會正
      義要求。準此，該條所謂房屋，不僅依其現狀須已足避風
      雨而可達經濟上使用目的，且於社會經濟觀念上得為獨立
      交易之客體，更須於土地及房屋同時或先後讓與相異之人
      時有可供辨識上情之外觀事實存在，始足當之。( 臺灣高
      等法院102 年度重上字第51號民事判決參照) 經查，系爭
      鐵皮棚架乃上訴人所有系爭547 建號透天厝建物之一樓雨
      遮延伸，依現場照片以觀( 原審卷第34至36頁、第47至48
      頁、第50頁照片參照) ，該鐵皮棚架南緣銜接系爭房屋之
      1 、2 樓外牆位置，並向北側一路延伸至逾越系爭1068地
      號土地北側邊界後，復向北再延伸進入訴外之同段1062地
      號土地上( 原審卷第66頁複丈成果圖參照) ，又其北側部
      分僅依賴矗立於系爭土地上鋼柱兩根支撐( 原審卷第36頁
      下方照片) ，系爭鐵皮棚架固以鐵皮披覆屋頂，然該棚架
      4 面無牆壁、窗戶，考其作用顯然僅供系爭建物使用人於
      系爭土地上遮雨之用，顯非一般定義上之「房屋」，至多
      僅屬房屋之附隨設施，且上訴人104 年間經本院拍賣而買
      受系爭建物時，該強制執行事件本院所發權利移轉證書上
      亦經載明，上開鐵皮棚架為「增建之1 層屋前鐵架鐵皮涼
      棚」( 本院104 年度司執字第2132號案卷第86頁參照) 性
      質，而系爭建物主體全無占用系爭土地情形，亦即，本件
      占用被上訴人所有之系爭土地建物全屬系爭鐵皮棚架坐落
      範圍，則系爭鐵皮棚架既非為「房屋」，上訴人主張本件
      有民法第425 條之1 規定適用，前提應屬有誤，自非可採
      。
 (二) 縱認系爭鐵皮棚架為「房屋」，本件亦無民法第425 條之
      1 規定適用餘地：
      按民法第425 條之1 第1 項規定適用之第一要件，應為：
      土地及其土地上之房屋同屬一人所有；而本件顯不符此要
      件，茲詳述如下：
    ⒈設系爭鐵皮棚架係建造於88年4 月16日即1077地號土地及
      系爭土地經法院判決回復所有權登記為公號潘生所有之前
      ：
      經查，系爭建物係訴外人潘聖輝於78年8 月間建造( 本院
      卷第159 頁) ，並於79年6 月19日為第一次保存登記而取
      得所有權( 本院卷第126 頁異動索引參照) ，嗣潘聖輝死
      亡後由繼承人劉貴雀5 人繼承建物所有權( 本院卷第118
      頁) ，並於104 年12月25日為上訴人經由本院拍賣程序而
      買受所有權( 本院卷第123 頁) 。又系爭建物坐落之同為
      上訴人所有之1077地號土地，於78年間原亦為訴外人潘聖
      輝所有( 本院卷第101 頁) ，後因法院判決回復登記之故
      ，土地所有權經判決確定後於88年4 月16日登記回復其所
      有權人為公號潘生( 本院卷第103 頁；自此時起547 建號
      房屋與座落土地係分屬2 人所有) ，而上訴人亦直至104
      年12月25日始經上揭拍賣程序買受1077地號土地所有權。
      另系爭土地於77年間之原始所有權人為訴外人潘枝來( 本
      院卷第98頁) ，嗣於88年4 月16日亦經判決登記回復所有
      權人為公號潘生。揆諸上揭說明，系爭鐵皮棚架如係88年
      4 月16日1077地號土地及系爭土地同經判決回復登記為公
      號潘生所有前，為系爭建物所有權人( 即訴外人潘聖輝)
      增建者，則斯時被占用之系爭土地所有權人應為訴外人潘
      枝來，而與系爭建物所坐落之1077地號土地斯時之所有權
      人為訴外人潘聖輝，顯非同一人，爰此，縱認系爭鐵皮棚
      架與系爭建物同為一體，亦顯非「土地及其土地上之房屋
      同屬一人所有」情形，則上訴人主張本件有民法第425 條
      之1 第1 項規定之適用，顯與法條構成要件未合，委無可
      採。
    ⒉設系爭鐵皮棚架係建造於88年4 月16日即1077地號土地及
      系爭土地經法院判決回復所有權登記為公號潘生所有之後
      ：
      承上說明，系爭土地及1077地號土地業於88年4 月16日同
      因判決回復登記為公號潘生所有，此時2 土地固同屬1 人
      所有，然系爭建物之所有權人此時仍為訴外人潘聖輝。則
      如系爭鐵皮棚架係於上揭2 土地均回復登記所有權人為公
      號潘生後所建，縱認係屬系爭建物之一體，亦為建物所有
      權人( 即訴外人潘聖輝) 在未經系爭土地所有權人公號潘
      生同意下所建，且上訴人又未曾於本件審理中證明系爭鐵
      皮棚架於增建時，曾獲公號潘生同意使用系爭土地，從而
      縱認系爭建物所有權人於坐落之1077地號土地經判決回復
      登記為公號潘生所有後，仍就該1077地號土地存有合法使
      用權源，亦無由藉此推衍而認毗鄰之同為公號潘生所有之
      系爭土地，上訴人亦取得使用權源。上訴人主張於此情形
      亦有民法第425 條之1 之適用云云，顯亦與該條所定「土
      地及其土地上之房屋同屬一人所有」未合，理由亦非可採
      。
 (三) 系爭鐵皮棚架占用系爭土地未能證明曾獲系爭土地所有權
      人同意，自屬無權占用：
      承上，系爭鐵皮棚架依據卷附資料，至多僅能證明於104
      年12月間經本院拍賣時即已存在，並無從證明正確起造當
      時系爭土地之所有權人為何人，則上訴人主張曾獲土地所
      有權人同意云云，自因主張徵得同意之對象無法特定而屬
      無從證明。上訴人固另執系爭建物78年間建造時之使用執
      照資料而主張：依據使用執照、建築執照及地籍圖( 本院
      卷第167 頁) 所示，系爭建物於起造時，相關圖示內容即
      已含有重測前系爭土地之地號399-5 於其上，可證系爭鐵
      皮棚架所占用之系爭土地範圍，於建造當時業已取得系爭
      土地所有權人之同意，被上訴人輾轉繼受系爭土地所有權
      ，自應繼受上揭法律關係而不得對伊主張所有物返還請求
      權等語。然查，縱認系爭鐵皮棚架確於系爭建物起造時即
      已一併建成，惟經細查上訴人所指上揭建築圖示資料內容
      ，雖其上卻有顯現系爭土地重測前( 399-5)地號，然並無
      從由該圖示之內容推導出上訴人所主張之業獲系爭土地原
      始所有權人同意使用之結論，該圖示縱經標示系爭土地地
      號，至多僅屬供人參照系爭建物坐落之土地其四周所對應
      之地號，上訴人上揭主張，並不可採。再假設系爭鐵皮棚
      架係於系爭土地回復所有權人為公號潘生後所建造，惟本
      件既公號潘生為原審起訴之原告( 嗣經被上訴人依法承當
      訴訟) ，自表示公號潘生自始否認曾同意上訴人占用系爭
      土地供其建造系爭鐵皮棚架，且上訴人又未能舉反證以實
      其說，則主張系爭鐵皮棚架占用系爭土地曾獲公號潘生同
      意，亦屬無從證明，主張委無可採。
六、綜上所述，上訴人自始未能證明占用系爭土地為有權占用，
    則被上訴人主張上訴人應拆除如原判決附圖所示編號1068(
    1)面積18.55 平方公尺系爭鐵皮棚架，並將系爭土地返還與
    被上訴人，為有理由，應予准許。原審為上訴人敗訴之判決
    ，經核並無不合。上訴意旨指摘原判決不當，求予廢棄改判
    ，為無理由，應予駁回。
七、據上論結，本件上訴為無理由，依民事訴訟法第436 條之1
    第3 項、第449 條第1 項、第78條、第85條第1 項，判決如
    主文。
中    華    民    國    110   年    9     月    24    日
                  民事第一庭  審判長法  官  藍家慶
                                    法  官  楊境碩
                                    法  官  曾士哲
正本係照原本作成。
本判決不得上訴。
中    華    民    國   110    年    9     月    24    日
                                    書記官  鄭美雀